臺灣高等法院臺中分院民事判決
110年度上字第156號
上  訴  人  黃金發  
訴訟代理人  楊錫楨律師
複 代理 人  洪任鋒律師
被 上訴 人  李怡珣  
訴訟代理人  黃勃叡律師
上列當事人間請求拆屋還地事件，上訴人對於中華民國110年1月
28日臺灣彰化地方法院109年度訴字第888號第一審判決提起上訴
，本院於111年5月18日言詞辯論終結，判決如下：
    主  文
上訴駁回。
第二審訴訟費用由上訴人負擔。
    事實及理由
一、被上訴人主張：伊經法院拍賣程序拍定取得坐落彰化縣○○鄉
    ○○段○○○○000地號土地（即重測前橋子頭段橋子頭小段40之3
    地號土地，下稱系爭土地）之所有權；上訴人則為相鄰同段
    484地號土地（即重測前橋子頭段橋子頭小段42之6地號土地
    ，下稱484地號土地，）之所有權人。訴外人００實業有限公
    司（下稱００公司）於民國80年間在上訴人所有484地號土地
    興建同段3-1建號廠房（下稱系爭廠房），故意越界占用系
    爭土地，占用系爭土地如原審判決附圖（下稱附圖）A部分
    面積10.01㎡（下稱A建物），系爭廠房嗣於101年5月22日移
    轉登記為上訴人所有；又００公司未經系爭土地所有權人同意
    ，在系爭土地如附圖編號B部分面積251.84㎡土地搭建鐵皮棚
    架（下稱B棚架），嗣００公司將B棚架之事實上處分權讓與上
    訴人。上訴人所有A建物及具事實上處分權之B棚架，均無權
    占用系爭土地，爰依民法第767條第1項前段、中段規定之請
    求上訴人拆除，並返還占用之土地等語（原審為被上訴人勝
    訴之判決，上訴人聲明不服，提起上訴）。並答辯聲明：上
    訴駁回。
二、上訴人則以：系爭土地原為訴外人即被上訴人祖父０００與上
    訴人共有，０００死亡後，其應有部分於101年間經被上訴人及
    訴外人０００、０００辦理分割繼承登記後，經原審法院以另案10
    6年度訴字第780號判決變價分割確定，嗣由被上訴人經法院
    拍賣程序拍定取得系爭土地之全部所有權。００公司前在系爭
    土地搭建B棚架，曾經系爭土地當時之所有權人０００同意，００
    ０並有出具土地使用同意書（下稱系爭同意書）予００公司，
    被上訴人為０００之繼承人，應受系爭同意書之拘束；又上訴
    人於101年間向００公司買受取得B棚架之事實上處分權，上訴
    人當時同為系爭土地共有人及B棚架之事實上處分權人，被
    上訴人事後經拍賣取得系爭土地所有權，依民法第425條之1
    第1項之規定，兩造就B棚架占用之土地應有不定期租賃關係
    。另A建物包括系爭廠房部分樑、柱，若將此部分拆除，將
    危及系爭廠房之使用安全，且拆除及修復費用甚鉅，而系爭
    廠房之A建物部分僅占用系爭土地10.01㎡，依公告現值計算
    為新臺幣（下同）12萬1121元，顯無礙系爭土地之利用，被
    上訴人請求拆除A建物，應屬權利濫用；又上訴人為484地號
    土地所有權人，並同意００公司在484地號土地建造系爭廠房
    ，A建物逾越系爭土地面積僅10.01㎡，顯非故意越界，依民
    法第796條之1第1項前段之規定，應免為拆除云云，資為抗
    辯。並上訴聲明：原判決廢棄；被上訴人在第一審之訴及假
    執行之聲請均駁回。
三、兩造不爭執事項（本院卷237、286頁）：
  ㈠系爭土地原為０００（被上訴人祖父）與上訴人共有。０００死亡後，其應有部分經被上訴人及０００、０００繼承。嗣被上訴人於106年間起訴請求判決分割系爭土地，經原審法院以106年度訴字第780號判決變價分割確定，嗣由被上訴人經法院拍賣程序拍定取得系爭土地全部範圍，並於108年1月25日完成登記。
  ㈡００公司在484地號土地興建系爭廠房，在系爭土地搭建B棚架
    ，上訴人於101年4月間向００公司買受系爭廠房、B棚架，取
    得系爭廠房所有權、B棚架之事實上處分權。
　㈢B棚架不具房屋之完整構造。
四、本院之判斷：
  ㈠系爭土地為被上訴人所有，上訴人所有A建物面積10.01㎡，及
    具事實上處分權之B棚架面積251.84㎡，均占用系爭土地等情
    ，為上訴人所不爭執，並有系爭土地登記謄本、原審囑託彰
    化縣彰化地政事務所測繪之土地複丈成果圖（即附圖）可證
    （原審卷15、73頁），堪認為實在。
　㈡請求拆除A建物部分：
　　⒈土地所有人建築房屋逾越地界，鄰地所有人請求移去或變
      更時，法院得斟酌公共利益及當事人利益，免為全部或一
      部之移去或變更。但土地所有人故意逾越地界者，不適用
      之。第774條至前條規定，於地上權人、農育權人、不動
      產役權人、典權人、承租人、其他土地、建築物或其他工
      作物利用人準用之。民法第796條之1第1項、第800條之1
      分別定明文。另依民法物權編施行法第8條之3 規定，上
      開規定於98年民法物權編修正前土地所有人建築房屋逾越
      地界，鄰地所有人請求移去或變更其房屋時，亦適用之。
　　　查００公司經上訴人同意於484地號土地建造系爭廠房，應
      屬民法第800條之1所定「其他土地利用人」，本件關於A
      建物，自有上開民法第796條之1之適用。又系爭廠房面積
      為1050㎡，逾越至系爭土地之A建物為10.01㎡，且越界部分
      緊鄰系爭土地與484地號土地界址線，呈尖銳狹長之三角
      形，其南側越界之水泥柱距經界線僅53公分，有本院勘驗
      筆錄可稽（本院卷123頁），堪認００公司建造系爭廠房時
      ，非故意逾越至系爭土地，被上訴人主張００公司係故意逾
      越地界，難認實在。
　　⒉參諸民法第796條之1立法理由所載：「對於不符合第796條
      規定者，鄰地所有人得請求移去或變更逾越地界之房屋，
      然有時難免對社會經濟及當事人之利益造成重大損害，為
      示平允，宜賦予法院裁量權，爰參酌最高法院67年台上字
      第800號判例，由法院斟酌公共利益及當事人之利益，例
      如參酌都市計畫法第39條規定，考慮逾越地界與鄰地法定
      空地之比率、容積率等情形，免為全部或一部之移去或變
      更，以顧及社會整體經濟利益，並兼顧雙方當事人之權益
      。」。查系爭廠房係1層建物、主要用途為工業用、主要
      建材為鋼造、面積1050㎡，於80年12月27日建造完成等情
      ，有建物登記謄本可證（原審卷135頁），故系爭廠房建
      造完成迄今達30餘年，已有相當折舊，又系爭廠房僅為1
      層建物，拆除及修復應非甚為困難，且系爭廠房拆除A建
      物部分後，仍有約1040㎡可供上訴人使用；另A建物雖包含
      系爭廠房東南角之部分樑、柱（本院卷129頁），就拆除A
      建物對系爭廠房結構安全有無影響，經本院囑託社團法人
      臺灣省土木技師公會（下稱土木技師公會）進行鑑定，其
      鑑定結論為：拆除甲、乙連線（即A建物）範圍之RC柱、R
      C梁、屋頂力霸型鋼架及基礎與地樑後，原傳力路徑改變
      ，此範圍及鄰近將有結構不穩定及局部崩塌之狀況產生，
      對結構安全有影響，有土木技師公會鑑定報告書（下稱系
      爭鑑定報告）可證（系爭鑑定報告8頁）；又就拆除A建物
      後，系爭廠房剩餘部分可否補強至安全使用之程度及費用
      為何，土木技師公會鑑定之結論為：為避免拆除後結構不
      穩定及局部崩塌，建議依鑑定報告書附件8之補強方式，
      新增3根RC柱、4根RC樑、2根地樑、2座基礎，經前述方式
      補強後，可達與現況使用相同之安全程度，概算所需拆除
      （含安全防護費用）及補強費用共計133萬0712元等語，
      亦有系爭鑑定報告可證（系爭鑑定報告8頁），足認系爭
      廠房拆除A建物，並以系爭鑑定報告附件8之方式修復、補
      強，僅支出約133萬0712元（含拆除費用）即可維持與現
      況使用之相同安全程度。而系爭土地每㎡公告現值雖僅1萬
      2000元，然公告現值並非一般交易價格，A建物占用系爭
      土地面積達10.01㎡，自有相當經濟價值，又系爭土地為都
      市計畫甲種工業區，建蔽率為70％、容積率為210％，為上
      訴人所不爭執，並有彰化縣都市計畫區建蔽率及容積率彙
      整表可證（本院卷277頁），系爭土地若減少10.01㎡，被
      上訴人將減少約14.7㎡（10.01×0.7×2.1＝14.7）之建物使
      用面積；又若免為拆除A建物，則系爭土地位於A建物南側
      部分，將形成不規則凹角之畸零地，亦妨害被上訴人對系
      爭土地之利用。經審酌系爭廠房拆除A建物後修復費用，
      及系爭土地遭上訴人占用位置、面積及容積率等情形，堪
      認拆除A建物未對社會經濟及上訴人之利益造成重大損害
      ；且依上所述，被上訴人依民法第767條之規定，請求上
      訴人拆除A建物，亦非權利濫用，上訴人抗辯依民法第796
      條之1第1項之規定，應免為拆除A建物，且被上訴人為權
      利濫用云云，尚不可採。
　㈢請求拆除B棚架部分：
　　⒈據上訴人所提土地使用權同意書（原審卷413頁），其上雖
      有０００之印文，惟被上訴人否認該同意書及其上０００印文之
      真正，上訴人未舉證證明該同意書上０００之印文確屬真正
      ，已難認該同意書為真正。又該同意書雖載有系爭土地重
      測前橋子頭段橋子頭小段40之3地號，惟無關於同意由何
      人、作何使用及同意使用面積之記載，該同意書內容顯不
      完整，更難認０００有同意００公司使用系爭土地，上訴人辯
      稱０００有同意００公司在系爭土地上建造B棚架云云，不足採
      信。
　　⒉按土地及其土地上之房屋同屬一人所有，而僅將土地或僅
      將房屋所有權讓與他人，或將土地及房屋同時或先後讓與
      相異之人時，土地受讓人或房屋受讓人與讓與人間或房屋
      受讓人與土地受讓人間，推定在房屋得使用期限內，有租
      賃關係，其期限不受第449條第1項規定之限制。民法第42
      5條之1第1項定有明文。查B棚架不具房屋之完整結構，非
      屬房屋，為兩造所不爭執（本院卷84、286頁），故上訴
      人雖曾為系爭土地共有人，且取得B棚架之事實上處分權
      ，惟B棚架既非房屋，縱被上訴人係因拍定而受讓系爭土
      地，亦無民法第425條之1之適用，上訴人辯稱依民法第42
      5條之1之規定，就B棚架部分坐落土地有不定期租賃關係
      云云，亦不可採。
五、綜上所述，被上訴人為系爭土地之所有權人，上訴人未能舉
    證證明A建物、B棚架占用系爭土地具有合法正當之權源，則
    被上訴人依民法第767條第1項前段、中段規定，請求上訴人
    將坐落系爭土地上如附圖所示A建物、B棚架拆除，並將上開
    土地返還被上訴人，自屬正當，應予准許。從而原審為上訴
    人敗訴之判決，並無不合。上訴論旨指摘原判決不當，求予
    廢棄改判，為無理由，應駁回上訴。
六、本件事證已臻明確，兩造其餘之攻擊或防禦方法及所提之證
    據，經本院斟酌後，認為均不足以影響本判決之結果，爰不
    逐一論列。
七、據上論結，本件上訴為無理由，依民事訴訟法第449條第1項
    、第78條，判決如主文。
中　　華　　民　　國　　111 　年　　6 　　月　　15　　日
        　　    民事第八庭    審判長法　官  杭起鶴
　　　　　　　　　　　　　　        法　官  羅智文
　　　　　　　　　　　　　　　      法　官  吳國聖
正本係照原本作成。       
如不服本判決，應於收受送達後20日內向本院提出上訴書狀，其
未表明上訴理由者，應於提出上訴後20日內向本院補提理由書狀
（均須按他造當事人之人數附繕本）。因疫情而遲誤不變期間，
得向法院聲請回復原狀。
上訴時應提出委任律師或具有律師資格之人之委任狀；委任有律
師資格者，另應附具律師資格證書及釋明委任人與受任人有民事
訴訟法第四百六十六條之一第一項但書或第二項所定關係之釋明
文書影本。如委任律師提起上訴，應一併繳納上訴裁判費。  
                                    書記官  詹雅婷
中　　華　　民　　國　　111 　年　　6 　　月　　15　　日